臺灣高等法院民事判決　九十年度上更(四)字第一四三號
　　　上　訴　人　丁○○
　　　法定代理人　胡勝達
　　　被　上訴人　乙○○
　　　　　　　　　丙○○
　　　　　　　　　甲　○
　　　　　　　　　戊○○
右當事人間給付分配款事件，上訴人對於中華民國八十四年一月十八日臺灣士林地方
法院八十三年度訴字第七九一號第一審判決提起上訴，經最高法院第四次發回更審，
本院判決如左：
　　　主　　　文
原判決關於駁回上訴人左列第二項之訴部分及該部分假執行之聲請，並訴訟費用之裁
判均廢棄。
被上訴人乙○○、甲○、戊○○應共同給付上訴人新台幣肆佰拾伍萬元及自民國八十
三年四月二十九日起至清償日止按年息百分之五計算之利息。
其餘上訴駁回。
第一、二審及發回前第三審訴訟費用由被上訴人乙○○、甲○、戊○○負擔四分之三
，餘由上訴人負擔。
本判決第二項所命給付，於上訴人預供新台幣壹佰拾捌萬元擔保後，得假執行；但
被上訴人乙○○、甲○、戊○○如於假執行程序實施前，以新台幣肆佰拾伍萬元為上
訴人供擔保，得免為假執行。
　　　事實及理由
一、本件上訴人主張：其祖先鄭配為祭祀公業鄭乾元（下稱系爭公業）傳恩派下十二
    柱房之一，對於傳恩派下所得分配系爭公業財產有十二分之一權利，而系爭公業
    規約第七條約定，傳恩派下對於系爭公業名下財產享有一四０分之三八權利。鄭
    配派下分為二支，長男鄭興、次男鄭財，鄭財之孫鄭金定為鄭財派下唯一之派下
    員，享有鄭配所得分配財產二分之一。鄭金定死後，遺有三女，無男性子嗣，因
    此上訴人之父胡勝達入贅鄭家，與鄭金定之女鄭素玲結婚，並育有上訴人以傳鄭
    家香火，依系爭公業規約第六條第四款約定，上訴人已取得系爭公業派下員之資
    格，且上訴人之派下權業經法院判決確定，自得享有系爭公業名下財產之分配請
    求權。而系爭公業名下所有坐落台北市○○區○○段一小段一０五之一號土地經
　　政府徵收，所得補償金由主任管理委員鄭顯成按規約比例撥與傳恩派下代表即被
　　上訴人四人，詎被上訴人竟故意隱瞞不告知上訴人，且拒絕交付分配款予上訴人
　　，顯已侵害上訴人之權利。又鄭顯成將分配款按規約比例撥與傳恩派下管理人即
    被上訴人，委託其依規約發放，其與鄭顯成間應成立複委任關係，且被上訴人受
    傳恩派下全體派下委任處理分配款發放事宜，與傳恩派下全體間亦有委任關係存
    在，就此應發放分配款予派下之約定，即為第三人利益契約，上訴人自得依委任
    、類似委任、第三人利益契約，請求被上訴人給付等情，求為命被上訴人連帶給
    付新台幣（下同）四百十五萬元及自民國八十一年十月十日起算法定遲延利息之
    判決（最高法院第三次發回後，上訴人於本院追加依類似委任及第三人利益契約
    之法律關係請求，利息部分則減縮請求為被上訴人鄭水木、甲○自八十一年十月
    十日起算，被上訴人戊○○、丙○○自起訴狀繕本送達翌日起算）。並上訴聲明
    (一)原判決廢棄。(二)被上訴人應連帶給付上訴人四百十五萬元，及被上訴人乙○○
      、甲○自八十一年十月十六日起、被上訴人戊○○、丙○○自起訴狀繕本送達
      翌日起，至清償日止按年息百分之五計算之利息。(三)願供擔保請准為假執行之
      宣告。
二、被上訴人則以：係系爭公業規約第二十四條第一款約定，傳恩派下在系爭公業派
    下員全員名冊記載無論若干名，採繼往傳來慣例之房數分享權利及負擔義務，而
    系爭公業繼往傳來慣例，並無鄭金定之房份，是鄭金定之直系血親卑親屬男性冠
    鄭姓者，亦無房份存在，上訴人自無分配系爭公業名下財產之權利，且繼往傳來
    慣例，係負有祭祀及其他義務者，始得分享權利，上訴人及其法定代理人既未盡
    祭祀及其他相關義務，自不得主張享有公業財產分配之權利。又上訴人係八十一
　　年九月二十二日申請登記以準正入籍，至八十三年三月間始經最高法院判決確定
    為傳恩派下員之一，已在八十一年三月間土地被徵收之後，而應發放予鄭配柱房
    部分之徵收補償費八百三十萬元，亦早於八十一年六月十二日即發放予訴外人鄭
    勝雄，是被上訴人並未受上訴人委託保管分配款，且未受公業主任管理委員鄭顯
    成委任將徵收款項發放予傳恩派下子孫，況被上訴人非系爭公業之管理人，派下
    員大會亦未授權被上訴人為如何之行為，兩造間、被上訴人與系爭公業間均無由
    成立委任或類似委任關係，自無第三人利益契約可言。再者，上訴人得依假扣押
    程序達保全目的而不為，反依侵權行為之規定請求賠償，顯違反衡平原則，且上
    訴人得向取得該分配款之派下員請求返還不當得利，亦可對系爭公業為請求，自
    無損害可言，上訴人之請求，非有理由等語，資為抗辯。並答辯聲明(一)駁回上訴
　　人之上訴。(二)如受不利判決，願供擔保請求免為假執行之宣告。
三、查上訴人主張其先祖鄭配為祭祀公業鄭乾元傳恩派下之派下員，依該祭祀公業管
    理組織規約第七條之規定，傳恩派下對於祭祀公業鄭乾元名下財產享有一百四十
    分之三十八之權利，上訴人之先祖鄭配為傳恩派下十二柱房之一房，對於傳恩派
    下所得分配祭祀公業財產亦有十二分之一之權利，鄭配派下分為二支，長男鄭興
    、次男鄭財，鄭財之孫鄭金定為鄭財派下唯一之派下員，依祭祀公業管理組織規
    約之規定享有鄭配所得分配財產之二分之一。鄭金定於七十六年間死亡，遺有三
    名女兒，雖無男性子嗣，然上訴人丁○○之父胡勝達同意入贅鄭家，與鄭素玲結
    婚，並生育上訴人冠鄭姓以傳鄭家香火，依祭祀公業管理組織規約第六條第四款
    之規定，上訴人已取得祭祀公業鄭乾元派下員之資格，且上訴人之派下權業經最
    高法院判決確定確定等情，有繼承系統表、戶籍謄本、本院八十二年度上字第四
    五四號最高法院八十三年度台上字第七二七號判決影本及祭祀公業鄭乾元管理組
    織公約在卷佐證（見原審卷十一－十二頁、二十九－三十七頁、六十九頁以下）
    ，查鄭金定為傳恩一房所傳直系血親卑親屬之男性，為祭祀公業鄭乾元派下員，
    於七十六年四月二十日死亡，無男性直系血親卑親屬，其婚生女鄭素玲原與胡勝
    達同居而生子即上訴人，嗣鄭素玲於八十年九月六日招贅胡勝達，上訴人冠鄭姓
    ，上訴人因其生父與生母結婚，依法準正視為婚生子，並應溯及於其出生時即七
    十九年二月十三日發生效力，而為鄭素玲招贅所生男子，符合傳恩公所傳直系血
    親之卑親屬無男性時其婚生女招贅所生男子冠鄭姓之要件，而有祭祀公業鄭乾元
    派下員資格，為最高法院八十三年度台上字第七二七號確定判決所認定（見原審
    卷第三十五頁），則上訴人因準正而溯及於其七十九年二月十三日出生時，即取
    得祭祀公業鄭乾元之派下員資格，至無容疑。再依祭祀公業鄭乾元管理組織規約
    第二十四條第一款載明：傳恩派下在本公業派下員全員名冊記載無論若干名與否
    ，採據繼往傳來慣例之房數分享權利及義務。」（見原審卷第七十三頁），上訴
    人祖父死亡後，其祖母亦代表前往祭拜，有證人鄭顯成（公業代表人）之證語（
    見本院上更二卷第三十九頁）及鄭勝雄所寄八十四年二月十五日之存證信函可考
    （函中表明寄送參加八十一年至八十三年祭祀之車馬費二千七百八十元，見本院
    上字卷第一００頁），依上述規約之約定，上訴人自享有祭祀公業鄭乾元名下財
    產之權，上訴人此部分之主張堪以採取。被上訴人乙○○、甲○、戊○○所辯上
    訴人於八十一年六月十二日發放系爭補償金時無權分享公業之財產，自非有據。
四、上訴人為鄭財之孫，得請求系爭土地補償金，觀諸祭祀公業鄭祖敦八十一年度第
    一次派下員之大會會議紀錄討論事項第一點更可佐證（見本院上訴卷第九十七頁
    ），雖十二柱房各房人名恐因名、字之不同或嗣後考據等原因有少許出入，惟鄭
    配為十二柱房之一之事實十分明確，從無疑問，是被上訴人既為鄭配所傳之派下
    ，自享有鄭配派下之權利。又依上開會議報告事項第一點及紀錄討論事項第二點
    所載，就祭祀公業鄭乾元所有南港區土地徵收補償金，決議由十二柱房每房分配
    八百三十萬元，上訴人為傳恩一房所傳惟一具派下員身分者，自應分得上開八百
    三十萬元分配款之二分之一，即四百十五萬元，有上開會議記錄可稽，是上訴人
　　主張得請求四百十五萬元之土地補償金分配款，亦堪信為真實。
五、按祭祀公業管理人之選任契約，性質上係屬委任之一種無名契約，以派下與管理
    人間之信賴關係為基礎。經查系爭土地徵收補償金之分配經過，據前開八十一年
    六月七日八十一年度第一次派下員大會之決議分十二柱房，每房分配金八百三十
    萬元，該次會議由被上訴人乙○○為主席，基於該會議決議，由公業管理人鄭顯
    成執行，其執行情形據鄭顯成結證稱：「政府補償的經派下員開會決議要發放多
    少，是派下全體開會決議的由我發放，我是管理員唯一的，保管公印由會長、乙
    ○○是副會長，銀行領錢須三個印再加上會計的，政府補償金由我出面去領，我
    存入祭祀公業名義之銀行，本該銀行領錢需要有三個印即會長、副會長及會計，
    簿子由會計保管。被上訴人持一百四十分之三十八分，被上訴人是大房，鄭顯成
    是二房為一百０二分，詳細數目我記不清楚共六億多元，我房分二億多，再扣掉
    車馬費及稅捐、祭祖、管理費等款」，「補償費領回後先扣稅捐、祭祖費等再存
    入銀行經派下員開會決議分一百四十分後再分為大房三十八分交給乙○○，二房
    一０二分由我處理大房，領錢有乙○○出收據給我，至於大房如何分我知道，而
    我們二房有再開會要如何分﹂（見更(二)卷第三十七頁以下及五十七頁會議記錄）
    。﹁乙○○是派下員決議推派他為代表，我是二房之代表，非我私人委託的」（
    以上見上更(二)卷第三十七頁－三十九頁筆錄），又稱：「乙○○是傳恩派下之會
    長，戊○○是傳恩派下之會計，這些錢是他們應得的，所以給他們，由他們做代
    表領，有出具收據給我，至於他們幾個人去分，如何分我就不知道。」（見本院
    上更(二)卷第六十八頁筆錄）。另證稱：「補償費扣除稅及費用後分為一四０份，
    一四０分之三八撥給乙○○、甲○、戊○○、鄭錫堯（即丙○○之父），他們四
    人是大房的管理委員，他們有權收這筆錢，他們如何分給派下，伊不清楚．．．
    」（見上更(三)卷第一一九頁反面、第一二０－一二一頁筆錄）。由上說明，足證
    被上訴人乙○○、甲○、戊○○及鄭錫堯是受該房派下員推派為代表，向公業管
    理人鄭顯成領取系爭土地徵收補償費，於領取後如何分配，再由各該房「自行決
    定分配」，即元始各房每房八百三十萬元，其大房之元始各房以下之派下子孫如
    何分配，委由被上訴人乙○○、甲○、戊○○及鄭錫堯再行決定而發放，即被上
    訴人乙○○、甲○、戊○○、及鄭錫堯係受公業全體派下員開會及大房傳恩公派
    下員之受託共同處理系爭該房之徵收款之分配，彼此應成立類似委任關係，非僅
    為公業管理人鄭顯成指派代勞轉交補償費之使用人而已。至丙○○因其父鄭錫堯
    死亡，僅事實上代行其父之委員工作，未經派下推選為管理委員，為上訴人所陳
    明（見本審卷第四十一頁）。由上所述，上訴人與乙○○、甲○、戊○○應成立
    類似委任之關係。另一管理委員鄭錫堯已死亡，雙方類似委任關係已終止，鄭錫
    堯之子丙○○僅事實上參與管理行為，已如上述，其與上訴人間法律上不生類似
    委任關係。其無義務發放補償金，故其共同拒絕將系爭款項交付上訴人，不生任
    何契約上之效力。此外，上訴人亦未舉証証明丙○○有何侵權行為之事實，上訴
    人此部分之請求，自屬無據。
六、上訴人與被上訴人乙○○、甲○、戊○○間既有類似委任關係，自應類推民法委
    任有關規定定其權利、義務。民法第五百四十一條第一項規定「受任人因處理委
    任事務，所收取之金錢、物品及孳息，應交付委任人」。查被上訴人乙○○、甲
    ○、戊○○辯稱伊領得之分配款已於八十一年六月十二日發放完畢，發放時不知
    上訴人為派下員，伊無給予義務等語，經查鄭配一房應分得八百三十萬元，應再
    由其下之鄭財、鄭興二房，各分得二分之一，即四百十五萬元（上開鄭配之子孫
    ，有系統表可按－見原審卷第十一頁），被上訴人自承：「八十一年六月十二日
    就同日分二筆共八百三十萬元匯予鄭勝雄一筆四百十五萬元，後來對造提起告訴
    ，問鄭勝雄說怎麼一回事，鄭說如果你們怕了就說：一半的錢交給你們保管，所
　　以才在偵查中說錢有保管一半，但鄭打官司一直都敗訴，於八十四年鄭勝雄又要
    回那一半錢。」（見本院上更(二)審卷第六十七頁），並有華南商業銀行鄭勝雄儲
    蓄存款存摺及鄭勝雄之證明書附卷足憑（見本院上更(一)第七十二號卷第七十八、
    七十九頁），足證上開分配款於八十一年六月十二日匯予鄭配之另一繼承人鄭勝
    雄，是時上訴人雖已取得派下員身分，但未為被上訴人所知悉，嗣由訴外人鄭勝
    雄、鄭忠庭、鄭清潭（即鄭興之一支）於八十二年一月二十七日向法院提起確認
    上訴人之派下權不存在之訴，經最高法院於八十三年三月三十一日判決確定肯認
    上訴人有派下權，嗣由上訴人於八十三年四月二十八日再以郵局存證信函通知被
    上訴人乙○○、甲○、戊○○已判決確定勝訴並請求給付系爭補償金，有該郵局
　　存證信函可憑（見原審卷三十八頁），並為被上訴人乙○○、甲○、戊○○所不
    否認，而當時鄭勝雄一房溢領之四百十五萬元因另受刑事告訴，怕而將該款又退
    回被上訴人保管，為被上訴人乙○○、甲○、戊○○所不爭執，並於偵查中供述
    在彼等保管中，不構成侵占背信，有八十三年偵字第一一三六八號不起訴處分書
    可考（見上更(一)卷第三十六、三十七頁），彼等在本院上更(二)審審理中雖又稱已
    於八十四年間又發給鄭勝雄（見該卷第六十七頁），但鄭勝雄在本審則證稱到八
    十五年五月及八十六年十一月又從彼等領回該款項（見該卷第九十六頁），彼此
    所述不符，且無該款發還之憑證資以證明，則彼等所稱另一半補償金又發還予鄭
    勝雄不足採信。鄭勝雄縱有領取該款，依民法第三百十條第一項規定，對上訴人
    亦不生清償之效力。
七、系爭應發給上訴人之土地徵收補償金四百十五萬元既在被上訴人乙○○、甲○、
    戊○○保管中，上訴人請求給付，自屬正當，應予准許。被上訴人乙○○、甲○
    、戊○○抗辯上訴人頂多僅得分配三分之一，而非三分之二，鄭興應與鄭配同輩
    而非其長男云云，未據舉證以實其說，所辯不足採。又上訴人於八十三年四月二
    十八日已經告知確定判決請求發放，被上訴人乙○○、甲○、戊○○已知上訴人
    為派下員，有土地補償金分配權，茲明知而仍執意不予分配，自受催告時起，負
    遲延責任（民法第二百二十九條第二項），上訴人得請求法定遲延利息（民法第
    二百三十三條第一項）。上訴人請求被上訴人乙○○、甲○、戊○○共同給付四
    百十五萬元及自八十三年四月二十九日起至清償日止，按年息百分之五計算利息
    部分，核屬正當，原審失察，就此部分遽為上訴人敗訴之判決，自屬可議，上訴
    意旨指摘原判決此部分不當，聲明廢棄改判，為有理由，應予廢棄改判如主文第
    二項所示。至上訴人得否另依不當得利向他人為請求，此屬上訴人之權利，被上
    訴人乙○○等以之為拒絕給付之抗辯，亦無足取。
八、按債務不履行性質上雖亦屬侵權行為，但法律另有關於債務不履行之規定，故關
    於侵權行為之規定，於債務不履行不適用之（最高法院四十三年台上字第七五二
    號判例意旨參照）。本件被上訴人乙○○、甲○、戊○○無侵占背信等侵權行為
    ，已如前述，彼等僅單純不履行受任人之義務，上訴人一併請求彼等負連帶責任
　　即無可取。又被上訴人乙○○、甲○、戊○○於八十三年四月二十八日經告知確
　　定判決前，不知上訴人有派下權，無過失可言，不負遲延責任，超過部分之遲延
    利息不應准許。又被上訴人丙○○與上訴人間無類似委任關係，亦不成共同侵權
    行為，已如前述，則上訴人一併請求其給付，即非正當。原審就上開部分為上訴
    人敗訴判決，理由雖有不同，但結果並無二致，仍應予以維持，駁回此部分之上
    訴。又上訴人已陳明依委任關係請求共同給付，依侵權行為請求連帶給付，為競
    合請求，並無先備位關係之主張，僅為法律意見之陳述（見本院卷第十五頁），
    故不依先備位之訴之法則處理，併予敘明。
九、假執行方面：本件廢棄改判部分，雙方陳明願供擔保，請為准、免假執行之宣告
    ，於法有據，爰分別酌定相當擔保金額，予以准許。兩造其餘攻防方法，經審酌
    與判決結果不生影響，爰不逐一論列，附此敘明。
據上論結，本件上訴為一部有理由，一部無理由，依民事訴訟法第四百四十九條第一
項、第四百五十條、第七十九條但書、第四百六十三條、第三百九十條第二項、第三
百九十二條，判決如主文。
中　　　華　　　民　　　國　　九十一　　年　　　三　　　月　　 十九 　　日
　　　　　　　　　　　　　　　　民事第八庭
　　　　　　　　　　　　　　　　　　審判長法　官　鄭　三　源
　　　　　　　　　　　　　　　　　　　　　法　官　王　淇　梓
　　　　　　　　　　　　　　　　　　　　　法　官　郭　松　濤
右正本係照原本作成。
如不服本判決，應於收受送達後二十日內向本院提出上訴書狀，其未表明上訴理由者
，應於提出上訴後二十日內向本院補提理由書狀（均須按他造當事人之人數附繕本）
上訴時應提出委任律師或具有律師資格之人之委任狀；委任有律師資格者，另應附具
律師及格證書及釋明委任人與受任人有民事訴訟法第四百六十六條之一第一項但書或
第二項（詳附註）所定關係之釋明文書影本。
中　　　華　　　民　　　國　　九十一　　年　　　三　　　月　　二十二　　日
　　　　　　　　　　　　　　　　　　　　　書記官　董　曼　華
附註：
民事訴訟法第四百六十六條之一（第一項、第二項）
對於第二審判決上訴，上訴人應委任律師為訴訟代理人。但上訴人或其法定代理人具
有律師資格者，不在此限。
上訴人之配偶、三親等內之血親、二親等內之姻親，或上訴人為法人、中央或地方機
關時，其所屬專任人員具有律師資格並經法院認為適當者，亦得為第三審訴訟代理人
。
